【裁判字號】    98,重上,264
【裁判日期】    990323
【裁判案由】    給付違約金
【裁判全文】
臺灣高等法院民事判決                 98年度重上字第264號
上  訴  人
即被上訴人  丙○○
訴訟代理人  楊思勤律師
被 上訴 人
即 上訴 人  甲○○
訴訟代理人  黃永琛律師
複 代理 人  劉桂君律師
上列當事人間給付違約金事件，兩造對於中華民國98年3月11日
臺灣臺北地方法院97年度重訴字第739號第一審判決各自提起上
訴，本院於99年3月2日言詞辯論終結，判決如下：
    主      文
兩造上訴均駁回。
第二審訴訟費用由兩造各自負擔。
    事實及理由
一、上訴人即被上訴人丙○○（下稱丙○○）主張：兩造於民國
    85年1月9日訂立不動產買賣契約書（下稱系爭契約），約定
    由被上訴人即上訴人甲○○（下稱甲○○）以新台幣（下同
    ）1,850萬元向伊買受板橋市○○○段第二崁小段140-2地號
    土地應有部分17/30（下稱系爭土地），甲○○已分2次給付
    750萬元，尾款1,100萬元部分，扣除甲○○代墊之土地增值
    稅等171萬848元，剩餘928萬9,152元（下稱系爭尾款）尚未
    給付。依兩造系爭契約第2條第3項約定：「第3 次付款（即
    尾款）於乙方（即丙○○）協調談妥137地號、138地號及14
    0- 2地號之土地所有權人、共有人，並訂立合建協議書或合
    建契約時，由甲方（即甲○○）支付乙方新台幣壹仟壹佰萬
    元正」；第11條第3 項則約定：「甲方保證取得權狀不得移
    轉予第三者，否則必於3 日內付清尾款」。嗣甲○○將系爭
    土地出賣予訴外人呂敏玲，並於92年2 月24日辦理所有權移
    轉登記，依系爭契約第11條第3 項約定，甲○○應自系爭土
    地所有權移轉之日起3日內即92年2月27日付清系爭尾款。遲
    至95年1 月11日伊起訴請求甲○○給付價金事件，經原法院
    95年度重訴字第103號、本院96年度重上字第156號民事事件
    （下稱另案）判命甲○○應給付伊928萬9,152元及自95年1
    月20日起，至清償日止，按年息5%計算之利息。判決確定後
    ，甲○○始於97年5月22日如數給付系爭尾款及利息計1,010
    萬6,000元。惟依系爭契約第9條後段約定：「…倘甲方違反
    本約各條所訂及期限交付價金時，應依延遲給付金額按日以
    1000分之1之違約金給付乙方，如遲延給付超過1個月，即視
    為無力履約，應將所交付價款悉由乙方沒收，同時解除本契
    約，違約之一方，各願放棄先訴抗辯權」。就甲○○上開違
    約行為，伊自得請求甲○○自92年2月28日起至92年3月28日
    止未超過1個月期間內，依遲延給付金額928萬9,152 元按日
    以1/1000計算之違約金即27萬8,674 元，另因甲○○遲延給
    付期限已超過1 個月，依約即視為無力履約，應將其所交付
    價款921萬848元（7,500,000＋1,710,848＝9,210,848 ）悉
    由伊沒收，以上合計948萬9,522元（278,674＋9,210,848＝
    9,489,522）均為違約金性質。爰依系爭契約第9條後段之約
    定，請求甲○○應給付伊948萬9,522元及自97年7月1日起至
    清償日止，按週年利率5%計算之利息。再者系爭契約第2 條
    第3 款之約定僅屬付款條件而已，並非伊應履行居間或承攬
    契約之義務，系爭契約係單純買賣契約，並非買賣與承攬或
    居間之混合契約，伊自無任何違反契約義務可言，甲○○以
    其業已解除系爭契約，反訴請求伊應返還全部價款之一部20
    0萬元，為無理由等語。
二、甲○○則以：依系爭契約第2條第3款之約定，丙○○不僅需
    移轉系爭土地予伊，並負有完成一定工作始得請求給付報酬
    ，顯與單純買賣要件不合。系爭土地面積僅135 平方公尺，
    且係丙○○與他人分別共有，丙○○應有部分僅17/30 ，以
    85年7月間土地公告現值每平方公尺5萬8,000 元計算，丙○
    ○所有系爭土地之價值僅為443萬7,000元，如為單純買賣，
    伊豈可能以高達1,850 萬元向其購買之理，益明系爭契約為
    買賣與承攬或居間之混合契約。倘承攬或居間未能完成，丙
    ○○即不得請求1,100 萬元尾款。另案確定判決理由中，雖
    曾認定系爭契約為單純買賣契約，然該判斷本無既判力，且
    伊已於本件訴訟中提出新訴訟資料即簽約時之證人王玉惠、
    乙○○到庭作證，均可證明本件系爭契約總價為土地款加佣
    金，系爭契約價款僅為750 萬元，亦足以推翻另案確定判決
    對系爭契約之判斷，本件不受爭點效之拘束。系爭土地因丙
    ○○遲延7年，無法依系爭契約第2條第3 款約定，協調鄰地
    所有人與伊簽立合建契約，伊簽立系爭契約之目的已失，故
    先後於92年1月13日及92年1月27日寄發存證函催告丙○○履
    行並解除契約，另委任昇陵建設公司總經理郭財發及副總經
    理鄭光欣當面向丙○○為解除契約之意思表示，且伊當時為
    求早日取回已付價金，委託雙方熟識之訴外人江敏行處理解
    約及後續事宜，江敏行多次與丙○○協調並要求返還已付價
    金，足認系爭契約業經解除，丙○○不得再請求違約金。況
    丙○○未與鄰地所有權人談妥合建契約，卻取得系爭尾款及
    利息，已獲全部契約履行之利益，顯無損害可言，亦不應再
    請求違約金，且伊因認已合法解除契約，丙○○又不願返還
    價金，方於92年2 月24日出賣系爭土地抵充買賣價金，實無
    可歸責性，如認丙○○上開違約金之請求有理由，請本院酌
    減違約金之數額。又依系爭契約第9 條後段約定，丙○○得
    沒收已交付價款之前提為伊給付遲延超過1 個月，已視為無
    力履約，雙方同時解除契約，然丙○○於另案既未訴請解除
    契約回復原狀，反訴請伊履行契約，並經判決丙○○勝訴確
    定，伊已依另案確定判決如數給付系爭尾款及利息完畢，並
    無無力履約及解除契約之情形，丙○○據此請求違約金為無
    理由，縱認丙○○得主張沒收已付價款，則兩造系爭契約即
    已解除，丙○○應返還伊已給付之全部價款及利息合計1,93
    1萬6,848元（7,500,000＋1,710,848＋10,106,000＝19,316
    , 848 ），伊應返還丙○○系爭土地，不能返還時即應返還
    系爭土地於返還時之市價，即伊出賣系爭土地予呂敏玲之價
    額700萬元，二者差額1,231萬6,848元（19,316,848－7,000
    ,000＝12,316,848），伊主張抵銷丙○○之前開請求。再者
    ，依系爭契約第2條第3款約定，丙○○不僅需移轉系爭土地
    所有權，並應協調鄰地所有人與伊簽立合建契約，惟丙○○
    至今仍未履行系爭契約第2條第3款約定已失當時立約目的，
    伊以本件97年8 月29日反訴起訴狀繕本送達為解除系爭契約
    之意思表示，乃合法行使權利並無違誠信原則。丙○○於系
    爭契約解除後應返還伊全部價款1,931萬6,848元，伊應返還
    系爭土地，不能返還即應返還系爭土地於應返還時之市價，
    現系爭土地市價依伊出賣系爭土地予呂敏玲之價金700萬元
    ，扣除後丙○○尚應給付1,231萬6,848元等語，資為抗辯。
    甲○○並於原審提起反訴，主張依民法第259條第2款規定，
    先一部請求丙○○應給付伊200萬元，及自97年5月22日起至
    清償日止，按週年利率5%計算之利息。
三、原審就本訴部分為丙○○一部勝訴、一部敗訴之判決，判命
    甲○○應給付丙○○27萬8,674元，及自97年7月1 日起至清
    償日止，按週年利率5%計算之利息；就反訴部分則為甲○○
    敗訴之判決。丙○○就其敗訴部分聲明不服，提起上訴，上
    訴聲明：(一)原判決不利於丙○○部分廢棄。(二)上開廢棄部分
    ，甲○○應再給付丙○○921萬848元，及自97年7月1日起至
    清償日止，按週年利率5%計算之利息。(三)願供擔保，請准宣
    告假執行。對於甲○○之上訴則聲明駁回上訴。甲○○就其
    敗訴部分提起上訴，就本訴部分，上訴聲明：(一)原判決不利
    於甲○○部分廢棄。(二)上開廢棄部分，被上訴人在第一審之
    訴駁回；就反訴部分，上訴聲明：(一)原判決廢棄。(二)丙○○
    應給付甲○○200萬元及自97年5月22日起至清償日止，按週
    年利率5%計算之利息。(三)願供擔保，請准宣告假執行。對於
    丙○○之上訴則聲明為(一)上訴駁回。(二)如受不利判決願供擔
    保，請准宣告免為假執行。
四、經查：(一)兩造於85年1月9日就系爭土地訂立系爭契約，約定
    甲○○應給付丙○○1,850萬元，甲○○已給付750萬元，尾
    款1,100萬元部分，扣除甲○○代墊之土地增值稅等費用171
    萬848元，尚餘928萬9,152 元系爭尾款未給付。丙○○另案
    訴請甲○○給付系爭尾款後，經原法院95重訴字第103 號、
    本院96年度重上字第156 號民事事件，判命甲○○應給付丙
    ○○928萬9,152元及自95年1 月20日起至清償日止，按週年
    利率5%計算之利息。(二)丙○○以另案確定判決為執行名義，
    對甲○○聲請強制執行，甲○○乃開立發票日期為97年5月2
    2日，票面金額為1,010萬6,000元之支票1紙用以支付系爭尾
    款及其利息，丙○○撤回該執行事件。(三)丙○○於85年1月2
    6日將系爭土地所有權移轉登記予甲○○，甲○○復於92年2
    月24日將系爭土地所有權出賣並為所有權移轉登記予呂敏玲
    ，所得價金700 萬元等各情，有系爭契約、另案確定判決、
    支票、土地登記謄本、不動產買賣契約書等影本各1 份可稽
    （見原審卷第10、11頁、第16至25頁、第44頁、第61至64頁
    ），並為兩造所不爭執，復經本院職權調閱另案卷宗，核閱
    無訛，均應堪信為真實。
五、本件丙○○主張：甲○○違反系爭契約第11條第3 項約定，
    未如期於系爭土地移轉所有權予第三者之日起3 日內給付伊
    系爭尾款，依系爭契約第9 條後段約定，伊得請求甲○○給
    付共計948萬9,522元之違約金，惟為甲○○所否認，並以前
    詞置辯。茲分述如下：
  (一)依兩造不爭執為真正之系爭契約第9 條後段約定：「…倘甲
    方（即甲○○）違反本約各條所訂及期限交付價金時，應依
    延遲給付金額按日以1000分之1 之違約金給付乙方（即丙○
    ○），如遲延給付超過1 個月，即視為無力履約，應將所交
    付價款悉由乙方沒收，同時解除本契約，違約之一方，各願
    放棄先訴抗辯權」。另系爭契約第2條第3項約定：「第3 次
    付款於乙方協調談妥137地號、138地號及140-2 地號之土地
    所有權人、共有人，並訂立合建協議書或合建契約時，由甲
    方支付乙方新台幣壹仟壹佰萬元正」；第11條第3 項則約定
    ：「甲方保證取得權狀不得移轉予第三者，否則必於3 日內
    付清尾款」。經查：丙○○主張甲○○業於92年2 月24日將
    系爭土地所有權出賣並為所有權移轉登記予呂敏玲之情，有
    不動產買賣契約書影本1 份可證（見原審卷第61至64頁），
    並為甲○○所不爭執，應堪信為真實。而依證人乙○○即代
    筆系爭契約之代書於98年12月17日本院審理時證稱略以：其
    認為系爭契約第11條第3 項之尾款未付清時，即有系爭契約
    第9 條約定之適用，訂約當初兩造並沒有特別提到這個問題
    等語（見本院卷第78頁）。準此，甲○○既已將系爭土地所
    有權移轉登記予第三者，依系爭契約第11條第3 項之約定，
    即應於系爭土地移轉所有權予第三者之日起3日內即92年2月
    27日前給付丙○○系爭尾款。甲○○遲至丙○○以另案確定
    判決為執行名義，向臺灣桃園地方法院聲請強制執行後，方
    於97年5 月22日清償完畢，顯已有逾期給付之情。甲○○復
    未能舉出有何給付遲延之不可歸責事由，依系爭契約第9 條
    後段約定：「…倘甲方違反本約各條所訂及期限交付價金時
    ，應依延遲給付金額按日以1000分之1之違約金給付乙方…
    」，是甲○○負有依延遲給付金額按日以1／1000 違約金之
    給付義務，應堪認定，丙○○依系爭契約第9 條後段約定，
    請求甲○○給付自92年2月28日起至92年3月28日止未超過1
    個月期間內，依遲延給付金額按日以1/1000之違約金即27萬
    8,674元（計算方式：9,289,152×1/1000×30＝278,674 ）
    部分，為有理由。
  (二)丙○○另主張：因甲○○已遲延給付超過1 個月，依約即視
    為無力履約，應將所交付價款悉由伊沒收，且甲○○已將系
    爭土地所有權移轉登記予第三者呂敏玲，因而伊解除契約，
    請求甲○○回復原狀即應將系爭土地返還予伊之義務，已屬
    給付不能，依系爭契約第9 條後段約定，伊自得不解除契約
    ，請求甲○○依所交付價款921萬848元，再給付同額之違約
    金等語，惟為甲○○所否認。經查：
    1.按解釋意思表示，應探求當事人之真意，不得拘泥於所用
      之辭句，民法第98條定有明文。而所謂探求當事人之真意
      ，如兩造就其真意有爭執時，應從該意思表示所根基之原
      因事實、經濟目的、一般社會之理性客觀認知、經驗法則
      及當事人所欲使該意思表示發生之法律效果而為探求，並
      將誠信原則涵攝在內，藉以檢視其解釋結果對兩造之權利
      義務是否符合公平正義。惟解釋契約，固須探求當事人立
      約時之真意，不能拘泥於契約之文字，但契約文字業已表
      示當事人真意，無須別事探求者，即不得反捨契約文字而
      更為曲解（最高法院17年上字第1118號判例意旨參照）。
      次按行使權利，履行義務，應依誠實及信用方法，民法第
      148條第2項定有明文。所謂違背誠實信用原則，係指債權
      人行使權利，依公正客觀之方法衡量雙方之利益，顯然失
      衡而不公平者，則超過正當期待利益部分即不受法律保護
      而言。
    2.本件甲○○固未依約定於移轉系爭土地予呂敏玲之3 日內
      付清系爭尾款，遲至97年5 月22日始清償完畢，系爭契約
      第9 條後段約定：「…倘甲方（即甲○○）違反本約各條
      所訂及期限交付價金時，應依延遲給付金額按日以1000分
      之1之違約金給付乙方（即丙○○），如遲延給付超過1個
      月，即視為無力履約，應將所交付價款悉由乙方沒收，”
      同時”解除本契約…」，稽諸上開契約文字可知，如甲○
      ○遲延給付超過1 個月時，即視為甲○○無力履約（亦即
      甲○○已無須再履行系爭契約），而應將所交付價款悉由
      丙○○沒收，並且「同時」解除系爭契約。系爭條文解釋
      上斷無丙○○一方面得繼續依系爭契約請求甲○○全數給
      付系爭土地之買賣價金，另一方面再將甲○○所給付之價
      金，悉數由丙○○沒收之意思存在。查本件甲○○於丙○
      ○持另案判命甲○○應給付928萬9,152元及自95年1 月20
      日起遲延利息之確定判決，聲請強制執行後，已開立上開
      1,010萬6,000元支票，全數清償系爭尾款及其利息之事實
      ，有另案確定判決書、支票等影本各1 份可證（見原審卷
      第16至25頁），並為兩造所不爭執，應堪認為真正。甲○
      ○既於97年5 月22日已依債之本旨提出給付，並經丙○○
      受領而給付完畢。按債務人縱已負有給付遲延責任，然債
      權人未依民法第254 條之規定，定相當之期限，催告債務
      人履行，並因債務人於期限內不履行，為解除契約之意思
      表示；或債權人已催告債務人履行，且債務人於債權人解
      除契約前，即已依債之本旨提出給付者，債權人自不得再
      依民法第254 條之規定，以債務人遲延為由解除契約（最
      高法院29年度上字第782 號判例意旨參照）。丙○○既未
      曾主張解除系爭契約，依前開判例意旨及說明，其自不得
      再以甲○○遲延為由解除契約，其既未依系爭契約第9 條
      後段所約定「同時」解除契約，即遽依系爭契約第9 條後
      段約定，請求甲○○應給付相當於所交付價款921萬848元
      之違約金，自屬無據。
    (三)綜上，丙○○依系爭契約第9 條後段約定，請求甲○○給
      付自92年2月28日起至92年3 月28日止未超過1個月期間內
      ，依遲延給付金額按日以1/1000之違約金即27萬8,674 元
      部分，為有理由。另依該條約定，請求甲○○給付相當於
      其所交付價款921萬848元之違約金部分，則無理由。
六、雖甲○○辯稱：依系爭契約第2條第3款之約定，丙○○不僅
    需移轉系爭土地予伊，並負有完成一定工作始得請求給付報
    酬，顯與單純買賣要件不合。系爭契約為買賣與承攬或居間
    之混合契約。倘承攬或居間未能完成，丙○○即不得請求甲
    ○○給付系爭尾款，且系爭契約業經伊解除，丙○○不得請
    求違約金。丙○○未與鄰地所有權人談妥合建契約，卻取得
    系爭尾款及利息，已獲全部契約履行之利益，顯無損害可言
    ，自不應請求違約金等語。惟為丙○○所否認，經查：
    1.按確定判決之既判力，固以訴訟標的經表現於主文判斷之
      事項為限，判決理由並無既判力。但法院於判決理由中，
      就訴訟標的以外當事人主張之重要爭點，本於當事人辯論
      之結果，已為判斷時，其對此重要爭點所為之判斷，除有
      顯然違背法令之情形，或當事人已提出新訴訟資料，足以
      推翻原判斷之情形外，應解為在同一當事人就該重要爭點
      所提起之訴訟中，法院及當事人就該已經法院判斷之重要
      爭點法律關係，皆不得任作相反之判斷或主張，始符民事
      訴訟上之誠信原則。
    2.經查：兩造於另案給付價金事件，甲○○亦執系爭契約非
      僅為單純買賣契約，而是買賣與承攬或居間之混合契約，
      以及系爭契約業經其已合法解除為由，作為拒絕給付系爭
      尾款之抗辯事由，兩造並就此重要爭點已為充分之攻擊防
      禦，該確定判決最後依據兩造辯論之結果，認定系爭契約
      僅係單純買賣契約，系爭契約第2條第3項約定之第3 次付
      款，僅屬付款之條件而已，有另案確定判決書可佐（見原
      審卷第16至24頁），並經本院調取另案歷審卷宗核閱屬實
      ，法院對此重要爭點所為之判斷，並無顯然違背法令之情
      形，雖甲○○於原審審理時曾聲請傳喚證人王玉惠證稱「
      750 萬（元）是土地款，其餘的部分是指原告要去談妥合
      建的佣金」（見原審卷第122 頁反面）；復本院審理時聲
      請傳喚證人乙○○證稱「…雙方認定土地的總價值約750
      萬元，但是他們成交的總價金1,850 萬元，但是佣金是寫
      在尾款」等語，惟乙○○亦證述「我認為是佣金是因為我
      的主管王玉惠說的」（見本院卷第77頁反面），可見證人
      乙○○上開證詞並非自身見聞而係證人王玉惠所告知，而
      證人王玉惠於另案審理中已到庭為相似之陳述（見原審卷
      第39、40頁），是證人王玉惠非新訴訟資料，證人乙○○
      則係聽聞證人王玉惠之詞，均不足以推翻另案判斷之情形
      ，依前揭說明，本院及兩造就上開已經法院判斷之重要爭
      點法律關係，自不得再任作相反之判斷或主張。是則系爭
      契約僅係單純之買賣契約，上開第2條第3項約定之第3 次
      付款，僅屬付款之條件而已，尚難遽認系爭契約，並非為
      單純之買賣契約，而係買賣與承攬或居間之混合契約；及
      於另案在本院96年9 月11日言詞辯論終結時，甲○○所謂
      之解除契約，並非合法。是甲○○所辯承攬或居間未能完
      成，丙○○不得請求給付系爭尾款，且系爭契約業經伊解
      除，丙○○亦不得請求違約金等情，均不足採。
七、甲○○復辯稱：丙○○未與鄰地所有權人談妥合建契約，卻
    取得系爭尾款及利息，已獲全部契約履行之利益，顯無損害
    可言，自不應請求違約金等語。惟為丙○○所否認，經查：
    兩造於85年1月9日訂立系爭契約，其違約金之約定自應適用
    88年4月21日修正前之民法第250條第2 項規定予以解釋，而
    修正前該條項規定：「違約金，除當事人另有訂定外，視為
    因不履行而生損害之賠償總額。但約定如債務人不於適當時
    期，或不依適當方法履行債務時，即須支付違約金者，債權
    人於債務人不履行時，除違約金外，並得請求履行或不履行
    之損害賠償」，是違約金有賠償性違約金及懲罰性違約金，
    其效力各自不同，前者以違約金作為債務不履行所生損害之
    賠償總額，後者以強制債務之履行為目的，確保債權效力所
    定之強制罰，於債務不履行時，債權人除得請求支付違約金
    外，並得請求履行債務，或不履行之損害賠償，當事人約定
    之違約金究屬何者，應依當事人之意思定之，如無從依當事
    人之意思認定違約金之種類，依修正前民法第250條第2項規
    定，視為賠償性違約金。觀之系爭契約第9 條後段約定載明
    ：「…倘甲方（即甲○○）違反本約各條所訂及期限交付價
    金時，應依延遲給付金額按日以1000分之1 之違約金給付乙
    方（即丙○○）」等語，已明定如債務人不於適當時期或不
    以適當方法履行債務時，而須支付違約金之意旨，足見其就
    債務不履行之賠償責任，亦予以明確約定，揆諸前開說明，
    應認上開約定係屬懲罰性質之違約金，該違約金之請求僅須
    債務人即甲○○不於適當時期履行債務時，即得請求違約金
    ，無須丙○○證明其受有損害為要件，甲○○此部分所辯，
    委無足取。
八、本件丙○○依系爭契約第9 條後段約定，得請求甲○○給付
    自92年2月28日起至92年3 月28日止未超過1個月期間內，依
    遲延給付金額按日以1/1000之違約金，已如前述。按約定之
    違約金額過高者，法院得減至相當之數額，民法第252 條固
    有明文，惟此規定係賦與法院得依兩造所提出之事證資料，
    斟酌社會經濟狀況並平衡兩造利益而為妥適裁量、判斷之權
    限，非謂法院須依職權蒐集、調查有關當事人約定之違約金
    額是否有過高之事實，而因此排除債務人就違約金過高之利
    己事實，依辯論主義所應負之主張及舉證責任。況違約金之
    約定，為當事人契約自由、私法自治原則之體現，雙方於訂
    約時，既已盱衡自己履約之意願、經濟能力、對方違約時自
    己所受損害之程度等主、客觀因素，本諸自由意識及平等地
    位自主決定，除非債務人主張並舉證約定之違約金額過高而
    顯失公平，法院得基於法律之規定，審酌該約定金額是否確
    有過高情事及應予如何核減至相當數額，以實現社會正義外
    ，當事人均應同受該違約金約定之拘束，法院亦應予以尊重
    ，始符契約約定之本旨。否則，倘債務人於違約時，仍得任
    意指摘原約定之違約金額過高而要求核減，無異將債務人不
    履行契約之不利益歸由債權人分攤，不僅對債權人難謂公平
    ，抑且有礙交易安全及私法秩序之維護。甲○○雖辯稱兩造
    所約定之違約金額過高，應予酌減等語，惟為丙○○所否認
    ，而甲○○並未具體主張及舉證證明上開約定之違約金有如
    何過高及應核減至如何程度始為相當之事實，依上開說明，
    尚難僅憑甲○○空言主張兩造上開違約金約定有過高情事，
    即逕予核減，是甲○○請求核減違約金，為無理由，不應准
    許。
九、另甲○○反訴主張其已以97年8 月29日反訴起訴狀繕本之送
    達為解除契約之意思表示，系爭契約書暨已解除，爰依民法
    第259條第1項第2款規定，先一部請求丙○○給付200萬元及
    自97年5月22日起至清償日止，按週年利率5% 計算之利息，
    其餘請求權保留等語，惟為丙○○所否認，並以前詞置辯。
    經查：按行使權利，履行義務，應依誠實及信用方法，民法
    第148條第2項定有明文。所謂違背誠實信用原則，係指債權
    人行使權利，依公正客觀之方法衡量雙方之利益，顯然失衡
    而不公平者，則超過正當期待利益部分即不受法律保護而言
    。本件系爭契約僅係單純之買賣契約，系爭契約第2條第3項
    約定之第3 次付款，僅屬付款之條件而已，已詳如前述。本
    件丙○○於85年1 月26日業將系爭土地所有權移轉登記予甲
    ○○，甲○○於92年2 月24日即將系爭土地所有權出賣並為
    所有權移轉登記予呂敏玲，復於97年5 月22日對丙○○清償
    系爭契約之全部價金及遲延利息，足認系爭契約兩造所負之
    義務均已履行完畢，且甲○○已無從返還系爭土地。本院衡
    量兩造所得利益、系爭契約目的已達等情，若准許甲○○於
    無從返還系爭土地且系爭契約之全部價金已清償完畢之情形
    下，再解除兩造業已履行完畢之系爭契約，顯然失衡而不公
    平，甲○○該解除契約之主張殊有違誠實信用原則，不應准
    許。
十、綜上所述，丙○○本訴部分依系爭契約第9 條後段之約定，
    請求甲○○給付27萬8,674元，及自97年7月1 日起至清償日
    止，按週年利率5%計算之利息，為有理由，應予准許，逾此
    範圍之請求，為無理由，應予駁回；甲○○反訴部分依民法
    第259條第1項第2款規定，請求丙○○應給付200萬元及自97
    年5月22日起至返還日止，按週年利率5% 計算之利息，為無
    理由，不應准許。從而，原審就上開應予准許部分為丙○○
    勝訴之判決，並分別為假執行及免假執行之宣告，核無不合
    ；就上開應予駁回部分分別為兩造敗訴之判決，均核無違誤
    。兩造上訴意旨各自指摘原判決不當，求予廢棄改判，均為
    無理由，應予駁回。
十一、兩造其餘攻擊、防禦方法及未經援用或進行調查之證據，
      經本院斟酌後，認為均不足以影響本判決之結果，自無予
      以調查或逐一詳予論駁之必要，附此指明。
十二、據上論結，本件上訴均為無理由，依民事訴訟法第449條
      第1項、第78條，判決如主文。
中    華    民    國    99    年    3     月    23    日
                      民事第四庭
                        審判長法  官  張劍男
                              法  官  翁昭蓉
                              法  官  陳靜芬
如不服本判決，應於收受送達後20日內向本院提出上訴書狀，其
未表明上訴理由者，應於提出上訴後20日內向本院補提理由書狀
（均須按他造當事人之人數附繕本）上訴時應提出委任律師或具
有律師資格之人之委任狀；委任有律師資格者，另應附具律師資
格證書及釋明委任人與受任人有民事訴訟法第466條之1第1 項但
書或第2項（詳附註）所定關係之釋明文書影本。
中    華    民    國    99    年    3     月    25    日
                              書記官  應瑞霞
附註：
民事訴訟法第466條之1（第1項、第2項）：
對於第二審判決上訴，上訴人應委任律師為訴訟代理人。但上訴
人或其他法定代理人具有律師資格者，不在此限。
上訴人之配偶、三親等內之血親、二親等內之姻親，或上訴人為
法人、中央或地方機關時，其所屬專任人員具有律師資格並經法
院認為適當者，亦得為第三審訴訟代理人。

司法院資訊處製作；財團法人民間司法改革基金會備份。
